【裁判字號】    97,訴,354
【裁判日期】    970428
【裁判案由】    侵權行為損害賠償
【裁判全文】
臺灣高雄地方法院民事判決               97年度訴字第354號
原      告  乙○○
訴訟代理人  張名賢律師
複 代理 人  鄭明達律師
被      告  甲○○
訴訟代理人  黃進祥律師
            江順雄律師
            黃建雄律師
上列當事人間因妨害名譽案件，經原告提起刑事附帶民事訴訟，
請求侵權行為損害賠償（96年度簡附民字第167 號），由本院刑
事庭裁定移送前來，經本院於民國97年4 月15日言詞辯論終結，
判決如下：
    主  文
被告應給付原告新台幣伍萬元，及自民國九十六年十二月十四日
起至清償日止，按週年利率百分之五計算之利息。
原告其餘之訴駁回。
訴訟費用由被告負擔十分之一，餘由原告負擔。
本判決原告勝訴部分得假執行。但被告如以新台幣伍萬元為原告
預供擔保後，得免為假執行。
原告其餘假執行之聲請駁回。
    事  實  及  理  由
一、按訴狀送達後，原告不得將原訴變更或追加他訴，但擴張或
    減縮應受判決事項聲明，不在此限；民事訴訟法第255 條第
    1 項第3 款定有明文。本件原告起訴時原請求被告給付新台
    幣（下同）400 萬元及法定遲延利息，嗣於訴訟中減縮聲明
    為100萬元及法定遲延利息，依首揭規定，自應准許。
二、原告主張：
  (一)原告係國立高雄第一科技大學（下稱高科大）營建工程系教
    授兼主任及前任工學院院長，被告則為同校運籌管理系二技
    四年級學生。被告於民國95年3 月7 日下午7 時40分許，騎
    乘車牌號碼CQ2-359 號重機車，沿高雄市○○區○○路由北
    往南方向騎駛，行經該路與土庫路口時，與原告所駕駛車牌
    號碼3Q-3821 號自小客車發生車禍事故，被告受有「左下肢
    挫傷併燒傷及皮膚缺損面積約20×15平方公分、左大腿骨骨
    折」等傷害，詎被告因而心生怨恨，於95年5 月5 日某時，
    在不詳地點，利用個人電腦設備連接上網，撰寫指摘：「…
    …乙○○，他的所作所為實在可惡，毫無人性。……睜眼說
    瞎話。……應該要停止之後看清有無來車後才能行駛，而他
    卻高速行駛直接撞我。……後來又改說是相撞，說詞反反覆
    覆，作賊心虛。……擺明耍心機不負責任。……看清楚我們
    高科大有這位惡質、毫無人性的教授……」等內容，足以毀
    損原告名譽之電子郵件（下稱系爭電子郵件），將之傳送數
    名年籍、姓名不詳之友人，且於系爭電子郵件文末，要求收
    件人轉寄予高科大全體學生以散佈於眾。又被告散布上開毀
    損原告名譽之系爭電子郵件後，有年籍姓名不詳之人將香港
    商蘋果日報出版發展有限公司台灣分公司（下稱蘋果日報）
    刊登兩造車禍事故之報導並於抬頭處繕打「教授？叫獸！」
    複印，張貼在高科大校園內，損害原告名譽至鉅。爰依民法
    第184 條第1 項及第195 條第1 項規定，提起本件訴訟。
  (二)並聲明：(1)被告應給付原告100 萬元，及自起訴狀繕本送達
    翌日起至清償日止，按週年利率百分之5 計算之利息。(2)被
    告應將本件民事判決書之一部（包括標題、案號、當事人、
    案由及主文）以14×5 公分之版面登載於中國時報、自由時
    報及蘋果日報版頭下各3 日。(3)第一項之請求，願供擔保請
    准宣告假執行。
三、被告則以：
  (一)被告雖曾在網路上登載「…惡質、毫無人性的教授…」等內
    容之系爭電子郵件，然本件之起因係兩造發生車禍事故，致
    被告受有嚴重傷害，而原告係被告學校之教授，卻僅給付88
    0 元，被告氣憤難平，始於網路上為上開言論，但此係與車
    禍發生之事實相連結，或有誇大及過度批評，只是對原告撞
    傷被告卻不賠償所為心中不滿之陳述，且原告為大學教授、
    系主任，對同校學生車禍處理之過程，彰顯教授之人格特質
    ，此人格特質良善與否又關係學校師資良好與否，應為可受
    公評之事而與公共利益攸關，被告應無妨害原告名譽之意，
    難謂有逾越適當之評論範圍。
  (二)原告確因前開車禍事故，經法院判處過失傷害罪刑確定，被
    告為車禍之被害人，原告不願賠償，心中難免不滿，縱認被
    告應負損害賠償責任，且原告為國立大學之教授，有其社會
    地位，然其請求之精神慰撫金顯屬過高，又被告係以網路文
    件方式侵害原告之名譽，應無登報道歉之必要，被告願以在
    網路張貼道歉啟事之方式回復原告名譽。
  (三)並聲明：(1)駁回原告之訴。(2)如受不利判決，願供擔保免為
    假執行。
四、兩造不爭之事項及簡化之爭點為：
  (一)兩造不爭執事項：
  1.原告為高科大營建工程系教授兼主任及前任工學院院長，被
    告則為同校運籌管理系二技四年級學生。
  2.被告於95年3 月7 日下午7 時40分，騎乘車牌號碼CQ2-359
    號重機車，沿高雄市○○區○○路由北往南方向行駛，行經
    該路與土庫路口時，與原告所駕駛車牌號碼3Q-3821 號自小
    客車發生車禍事故，造成被告受有「左下肢挫傷併燒傷及皮
    膚缺損面積約20×15平方公分、左大腿骨骨折」等傷害。原
    告上開過失傷害罪部分，經本院以96年度交易字第131 號判
    處有期徒刑3 月，減為有期徒刑1 月又15日確定，又被告另
    案請求原告侵權行為損害賠償部分，經本院以95年度訴字第
    2903號民事判決認原告應給付被告321,791 元及法定遲延利
    息確定。
  3.被告以電子郵件指摘原告：「……乙○○，他的所作所為實
    在可惡，毫無人性。……睜眼說瞎話。……應該要停止之後
    看清有無來車後才能行駛，而他卻高速行駛直接撞我。……
    後來又改說是相撞，說詞反反覆覆，作賊心虛。……擺明耍
    心機不負責任。……看清楚我們高科大有這位惡質、毫無人
    性的教授……」等內容。
  4.被告涉犯公然侮辱及誹謗罪，經本院以96年度簡字第5091號
    各判處拘役40日、有期徒刑3 月，分別減為拘役20日、有期
    徒刑1 月又15日，被告不服提起上訴，經本院97年度簡上字
    第10號將原判決撤銷，改判處（誹謗）有期徒刑4 月，減為
    有期徒刑2 月，被訴公然侮辱部分無罪，現正上訴中。
  (二)兩造爭執事項：
  1.被告以系爭電子郵件指摘原告為「…惡質、毫無人性的教授
    …」，是否有侵害原告之名譽？
  2.原告請求之精神慰撫金，應以若干金額為適當？
  3.原告請求以登報道歉之方式回復名譽，是否適當？
五、前揭不爭執事項，業據原告提出系爭電子郵件1 份（本院96
    年度簡附民字第167 號卷第8 至11頁，14、15頁）、奇摩網
    站搜尋資料1 份（本院96年度簡附民字第167 號卷第20至32
    頁）、蘋果日報95年5 月6 日社會版報紙1 紙（本院96年度
    簡附民字第167 號卷第7 頁）、「教授？叫獸！」張貼文1
    份（本院96年度簡附民字第167 號卷第16至19頁）等為證，
    並有被告提出之本院95年度訴字第2903號民事判決1 份（本
    院審卷第29至31頁）、本院96年度交易字第131 號刑事判決
    1 份（本院審內第36至39頁）等附卷可稽，且經依職權調取
    本院96年度簡字第5091號刑事卷宗核閱無訛，及本院97年度
    簡上字第10號刑事判決1 份在卷可按，堪認為真實。茲就兩
    造之爭點，析述本院得心證之理由如下：
  (一)被告以系爭電子郵件指摘原告為「…惡質、毫無人性的教授
    …」，是否有侵害原告之名譽？
  1.按言論自由為人民之基本權利，憲法第11條有明文保障，國
    家應給予尊重及最大限度之維護，俾人民得以實現自我、溝
    通意見、追求真實及監督各種政治或社會活動之功能得以發
    揮，惟為兼顧對個人名譽、隱私及公共利益之保護，法律並
    非不得對言論自由依傳播方式為合理之限制，司法院大法官
    會議第509 號解釋已揭櫫明確。刑法第311 條第3 款規定：
    「以善意發表言論，對於可受公評之事，而為適當評論者，
    不罰」，旨在折衷保護名譽及言論自由，而名譽係屬開放概
    念，其侵害是否構成不法，應依法益權衡加以判斷，基於法
    律秩序之一致性，上開刑法之概念於民事個案中亦應予以考
    量；所謂「可受公評之事」，依事件之性質與影響，應受公
    眾為適當之評論，至於是否屬可受公評之事，應就具體事件
    ，以客觀之態度、社會公眾之認知及地方習俗等認定之，一
    般而言，凡涉及國家社會或多數人利益者，皆屬之；所謂適
    當之評論，即其評論中肯、不偏激，未逾必要之範圍。又於
    判斷是否為「善意」，其重點應是在審查言論發表人是否針
    對與公眾利益有關的事項表達意見或作評論，其動機非以毀
    損被評論人的名譽為唯一目的，且基於言論自由係民主政治
    之核心價值，及憲法保障之基本權利，所謂非善意者應採「
    真實惡意原則」，亦即凡善意發表言論，如其發表或批評之
    內容為與公益有關之事務，不論其內容之真實性，亦不論其
    是否侵害到被評論者的名譽，均應受到憲法言論自由之保障
    。
  2.觀之系爭電子郵件之內容：「……乙○○，他的所作所為實
    在可惡，毫無人性。……睜眼說瞎話。……應該要停止之後
    看清有無來車後才能行駛，而他卻高速行駛直接撞我。……
    後來又改說是相撞，說詞反反覆覆，作賊心虛。……擺明耍
    心機不負責任。……看清楚我們高科大有這位惡質、毫無人
    性的教授……」，依客觀之態度及社會公眾之認知等，此事
    件之性質並無涉及國家社會或多數人之利益，復被告並非單
    純敘述與原告間之車禍糾紛，尚加入「惡質」、「毫無人性
    」等非用以描述事實之用詞，業已影響原告之社會評價，與
    前述「可受公評之事項」、公益等無關，且其評論內容偏激
    ，已逾必要之範圍，亦非為「適當之評論」。又本件之起因
    係因兩造間之車禍事故，被告因不滿原告車禍事故後之處理
    態度，而上傳系爭電子郵件，是被告登載系爭電子郵件，亦
    非針對與公眾利益有關的事項表達意見或作評論，其動機係
    以毀損原告的名譽為唯一目的。從而，被告辯稱系爭電子郵
    件所載內容，係為可受公評之事，無妨害原告名譽之意云云
    ，自屬無據。
  3.準上而論，系爭電子郵件之內容並非「以善意發表言論，對
    於可受公評之事，而為適當評論」，已如前述，且觀之系爭
    電子郵件之內容「惡質、毫無人性」，依社會通念，係輕蔑
    侮辱他人之字眼，顯然足使原告個人在社會上之評價受到貶
    損，堪認原告之名譽權人格法益業已遭受侵害無疑。
  (二)原告請求之精神慰撫金，應以若干金額為適當？
  1.按因故意或過失，不法侵害他人之權利者，負損害賠償責任
    ；又不法侵害他人之身體、健康、名譽、自由、信用、隱私
    、貞操，或不法侵害其他人格法益而情節重大者，被害人雖
    非財產上之損害，亦得請求賠償相當之金額；民法第184 條
    第1 項前項、第195 條第1 項前段分別定有明文。本件原告
    主張被告侵害其名譽之事實，業如前述，原告既受有上開侵
    害，精神上受有痛苦，自屬必然，是原告依前揭規定請求被
    告賠償非財產上損害，即屬有據。
  2.按「名譽被侵害者，關於非財產上之損害，加害人雖亦負賠
    償責任，但以相當之金額為限，民法第195 條第1 項定有明
    文，所謂相當，自應以實際加害情形與其名譽影響是否重大
    ，及被害者之身分地位與加害人經濟狀況等關係定之」，最
    高法院47年台上字第1221號判例意旨參照；又按「以人格權
    遭遇侵害，受有精神上之痛苦，而請求慰藉金之賠償，其核
    給之標準，須斟酌雙方之身分、資力與加害程度及其他各種
    情形核定相當之數額。且所謂『相當』，應以實際加害情形
    與其名譽影響是否重大及被害人之身分、地位與加害人之經
    濟情況等關係定之」（最高法院86年度台上字第3537號判決
    要旨參照）。查原告為美國哥倫比亞大學博士，現任高科大
    營建系教授兼系主任，每月收入約12萬元，94年度所得收入
    計1,658,407 元、95年度所得收入計1,722,674 元，名下有
    土地、房屋各1 筆及投資1筆 ，財產總額計142,251 元；被
    告現為高科大運籌管理系四年級學生，無收入，名下亦無不
    動產，業經兩造陳明，且有原告個人資料表1 份、學經歷資
    料1 份（本院96年度簡附民字第167 號卷第33至51頁）、兩
    造稅務電子閘門財產所得調件明細表各1 份（本院審卷第11
    至19頁）在卷可憑。本院審酌前開兩造之身分、地位、經濟
    狀況，暨被告係因兩造間車禍事故，認原告身為高科大教授
    ，未妥為處理，加上年輕思慮未周等侵害程度，名譽影響程
    度，原告心理及生理上所受之痛苦折磨等一切情狀，認原告
    請求精神慰撫金之數額以5 萬元為適當，逾此數額之請求，
    即難准許。
  (三)原告請求以登報道歉之方式回復名譽，是否適當？
  1.按不法侵害他人之名譽，被害人得請求回復名譽之適當處分
    ，民法第195 條第1 項後段定有明文。所謂回復名譽之適當
    處分，並無一定限制，係指該處分在客觀上足以回復被害人
    之名譽且屬必要者而言。又按報紙為現今台灣地區不可或缺
    ，且屬相當普遍使用之傳播媒介，公示作用良好，而登報道
    歉，除具有澄清事實之功能外，尚具有使在公然場合遭侵害
    名譽之受害者，得在同樣公然場合接受侵害者道歉之平等對
    待功能，以撫平名譽受侵害者之心理創傷，故不法侵害他人
    之名譽，應否以登報道歉之方式，回復名譽，自應斟酌侵害
    行為之惡性、被害人之受害程度，以及登報道歉方式所造成
    侵害人之負擔等各種情形，予以斟酌。
  2.查本件被告係以電子郵件之方式，侵害原告之名譽，並非以
    報紙之媒介方式。復觀諸系爭電子郵件內文「…乙○○，他
    的所作所為實在可惡，毫無人性。……睜眼說瞎話。……應
    該要停止之後看清有無來車後才能行駛，而他卻高速行駛直
    接撞我。……後來又改說是相撞，說詞反反覆覆，作賊心虛
    。……擺明耍心機不負責任。……看清楚我們高科大有這位
    惡質、毫無人性的教授……」，依一般社會觀念，被告係指
    責原告應就兩造間之車禍事故應負完全責任，並不滿原告於
    車禍事故後之處理態度，氣憤下而為偏激之言詞。又觀之系
    爭電子郵件文末，僅係要求收件人轉寄予高科大全體學生，
    並非將之公示於高科大以外。據此，審酌被告侵害行為之方
    式及惡性、原告之受害程度等，本院認原告要求被告應在中
    國時報、自由時報及蘋果日報之三大報，並係於版頭下刊登
    道歉啟事，不僅在客觀上非屬回復原告名譽之必要者，且於
    侵害原告名譽之比例上，亦難認適當，且將造成被告過重之
    負擔。再者，原告係主張將本件民事判決書之一部，包括標
    題、案號、當事人、案由及主文，登載報紙，以為回復名譽
    ，復被告係以電子郵件之方式侵害原告之名譽，亦如前述，
    而法院之判決書全文，均須上網公告，即對應被告以網路侵
    害之方式，已因本件判決書上網公告，其上載有原告所請求
    刊登內容，達回復原告名譽之效果。綜上，原告請求被告應
    以在前開三大報版頭下登報道歉方式回復名譽，此部分之請
    求為無理由，應予駁回。
六、綜上所述，原告依民法第184 條第1 項前段、第195 條第1
    項之侵權行為法律關係，請求被告給付5 萬元，及自起訴狀
    繕本送達翌日起即96年12月14日起至清償日止按週年利率百
    分之5 計算之利息，為有理由，應予准許；逾此範圍之請求
    ，為無理由，應予駁回。
七、本件原告勝訴部分為關於財產權之訴訟，所命給付之金額未
    逾50萬元之所為被告敗訴判決，應依民事訴訟法第389 條第
    1 項第5 款規定，依職權宣告假執行，是原告聲請就勝訴部
    分供擔保為假執行，即無必要。本院並依同法第392 條第2
    項規定，依聲請宣告被告得供擔保，免為假執行。至原告敗
    訴部分，其假執行聲請即失所附麗，應併予駁回。
八、本件事證已臻明確，兩造其餘陳述及攻擊防禦方法經本院斟
    酌後認均不影響本判決之結果，爰不再逐一詳予論述，附此
    敘明。
九、據上論結，本件原告之訴為一部有理由，一部無理由，依民
    事訴訟法第79條、第389 條第1 項第5 款、第392 條第2項
    ，判決如主文。
中    華    民    國    97    年    4     月    28    日
                  民事第六庭  法  官  洪榮家
正本係照原本作成。
如不服本判決，應於送達後20日內，向本院提出上訴狀並表明上
訴理由，如於本判決宣示後送達前提起上訴者，應於判決送達後
10日內補提上訴理由書（須附繕本）。
中    華    民    國    97    年    4     月    28     日
                              書記官  王紀芸


司法院資訊處製作；財團法人民間司法改革基金會備份。
